臺灣臺北地方法院民事判決　　　　　　　100年度訴字第763號
原　　　告　李文弼
被　　　告　臺北市新隆社區管理委員會
法定代理人　郭聰欽
訴訟代理人　吳宜財律師
上列當事人間撤銷區分所有權人會議決議事件，本院於民國一百
年十月二十日言詞辯論終結，判決如下：
   主      文
原告之訴駁回。
訴訟費用由原告負擔。
    事實及理由
壹、程序方面
一、按訴狀送達後，原告不得將原訴變更或追加他訴，但擴張或
    減縮應受判決事項之聲明者，不在此限，民事訴訟法第255
    條第1項第3款定有明文。本件原告於起訴時訴之聲明原係訴
    請撤銷臺北市新隆社區民國99年10月31日第五屆區分所有權
    人會議提議第四案及第五案決議，並回復原狀。嗣於100 年
    3月14日言詞辯論期日，撤回回復原狀部分之請求，依前揭
    規定，本院自應予以准許，先予敘明。
二、本件被告經合法通知後，未於言詞辯論期日到場，核無民事
    訴訟法第386條所列各款之情形，被告固稱未經合法通知，
    然100年9月29日言詞辯論期日，因原告遲誤，被告拒絕辯論
    而視為合意停止，本院乃徵詢被告訴訟代理人複代理人後而
    告以下次應行言詞辯論期日，且100年10月20日言詞辯論期
    日因被告遲誤經本院電話聯繫後亦以記錯時間相應（見本院
    卷第329頁反面），是並無未經合法送達可言，爰依原告之
    聲請，由其一造辯論而為判決。
貳、實體方面
一、原告起訴主張：
（一）原告為臺北市新隆社區（下稱新隆社區）區分所有權人，
      被告臺北市新隆社區管理委員會（下稱新隆社區管委會)
      第5屆區分所有權人會議（下稱系爭會議），係由被告新
      隆社區管委會之法定代理人即主任委員郭聰欽召集並擔任
      會議主席，及總幹事淳瑜擔任會議記錄，於99年10月31日
      下午6時在台北市中正國民中學活動中心2樓開會，開會事
      由主要為選舉第5屆管理委員及說明本社區「都市更新」
      相關事宜，惟系爭會議有於法不合之情形，為此，爰依民
      法第56條第1項規定，於3個月內提起本件撤銷系爭會議違
      法決議之訴，茲分述違法情形如下：
   1、系爭會議記錄應於會議議決後15日內檢送會議紀錄予全體
      區分所有權人，然自系爭會議結束迄伊起訴為止，新隆社
      區管委會仍未向全體區分所有權人發放系爭會議之紀錄，
      實有違公寓大廈管理條例第34條第1項之規定。
   2、原告曾向會議主席郭聰欽提出清點在場人數之權宜問題，
      並經郭聰欽同意，當時郭聰欽清點人數並宣佈在場人數為
      330人（含代表權數），惟據新隆社區管委會所提之系爭
      會議議程內容，並未記錄原告所提之權宜問題，顯見系爭
      會議紀錄有漏記、變造之嫌。
   3、其中系爭會議提案第四案乃甄選都市更新顧問團體，第五
      案乃聘任訴外人源建設股份有限公司（下稱源公司）
      為都市更新顧問公司，此兩提案關乎新隆社區重建之重大
      事宜，應經全體區分所有權人、基地所有權人、地上權人
      或典權人同意始得施行。新隆社區區分所有權戶數計有
      580戶（後於100年3月14日所提民事準備狀中更正為582戶
      ），新隆社區管委會於系爭會議中告知計有250人同意，
      即宣布通過系爭會議提案第四案，實有違反公寓大廈管理
      條例第13條之規定；縱將系爭會議提案第四案視為配合都
      市更新辦理，惟新隆社區至今仍未為臺北市政府劃定為都
      市更新實施區域，尚不得以同法第13條但書第1款為表決
      依據。再系爭會議提案第三案雖通過公開徵選辦理新隆社
      區高氯離子混凝土建築物檢測，惟新隆社區管委會根本尚
      未取得檢測結果，亦未經臺北市政府核定善後處理方法，
      自無由認定新隆社區大樓有危害公共安全之情，亦不得以
      同法第13條但書第2、3款為表決依據。綜上，系爭會議提
      案第四案及第五案應得全體區分所有權人、基地所有權人
      、地上權人或典權人表決同意，系爭會議提案第四案及第
      五案決議之作成有違法之情。
   4、觀諸公寓大廈管理條例，對於得以規約另行約定者均設有
      「另有約定者從其約定或依規約」等規定，惟該條例第13
      條並未設有此等規定，自屬強制規定，不得另以規約增減
      之。然新隆社區住戶規約（下稱系爭規約）第3條第9款規
      定違反公寓大廈管理條例第13條之強制規定，縱認得依系
      爭規約進行會議表決，系爭會議之出席人數亦不足系爭規
      約之規定，議決程序自屬無效。
   5、系爭會議提案第四案及第五案議決程序混亂，有「投票人
      身份未明即同意投票」、「同一戶父子、配偶共同出席，
      均予投票」、「同一人重複投票」、「無受託議決該提案
      者仍予以投票」、「主席前後宣稱第四案同意者236票或
      250票不一」等情形，此等令人質疑之決議方法，自應予
      撤銷。
（二）對被告抗辯之陳述：
   1、被告稱其於99年11月10日以北市新隆字第1744號所發之函
      ，有檢送系爭會議紀錄，惟該函所附文件係為系爭會議之
      議程，實非系爭會議之紀錄。
   2、公寓大廈管理條例第13條第1款所稱「配合都市更新計畫
      」者，所謂都市更新計畫應係指依都市更新條例之規定，
      經由中央主管機關、直轄市政府及縣（市）政府擬定、審
      議並公告施行者，並非得由任意人等自由擬定即可稱為「
      都市更新計畫」，進而規避本條例第13條之規定。被告擅
      稱本件係配合都市更新計畫實施之重建，又以此為名義，
      擅自陳稱係爭會議提案第四案及第五案得適用系爭規約第
      3條第9款第2目規定，而意圖通過，顯然對於全體區分所
      有權人不利益。
   3、查系爭會議主席於會議進行中詢問被告之總幹事淳瑜後
      向與會者公告之出席人數應為400人，即系爭會議錄影光
      碟譯文全本第24頁第30行及第25頁第1行、第2行，被告
      所述：「…我們現在報到人數有確定精確的數字嗎？那個
      淳瑜，精確的數字是多少？四百？四百。好，四百，我們
      這次參加會議的總人數是四百…」，被告於系爭會議當時
      業已再三確認出席人數為400人，則被告所提系爭會議「
      議程」所記載出席人數為435人即為虛構，實際出席人數
      應為400人無疑。然其中被告所提出之委託書影本內容所
      述，純係委託受託人到場行使第5屆管理委員之推選權，
      並未授權受託人代為出席會議並行使議案之同意權，故被
      告所提出之委託書影本共計23紙，共有53戶，該等人士自
      應扣除於合法出席人數之外；其中台北市海南同鄉會之委
      任書僅蓋用其法人章，並未蓋用其法定代理人章，其委任
      不合法定程式；其中源公司依區分所有權人出席系爭會
      議名冊之記載，均載為「瑞昇第一不動產股份有限公司」
      （下稱瑞昇公司），惟源公司非為瑞昇公司，自不能計
      入合法出席人數，僅此一項，其出席人數業已減低為347
      戶，其他出席之合法性有疑義者，詳見原告依據被證一、
      被證二所提陳之彙整表。再觀諸被告所提之出席名冊，其
      上簽署者有非本人簽署之情形，復有請託他人出具委託書
      聲明無暇出席，卻又親自辦理出席簽到之情形，顯然與實
      際出席情況不相符合。系爭會議進行時，主席郭聰欽即有
      向與會者公告出席人數為400人，並有錄影光碟譯文可參
      (見卷內第290至291頁)，嗣後新隆社區管委會又於系爭會
      議議程記載出席人數為435人，然經原告計算合法出席人
      數僅有346戶，顯不足區分所有權人3/5以上之出席人數，
      系爭會議提案第四案及第五案之表決結果應自始無效。
（三）並聲明：臺北市新隆社區99年10月31日第五屆區分所有權
      人會議提議第四案及第五案決議應予撤銷。
二、被告則抗辯以：
（一）系爭會議與會之區分所有權人為：應到584人（全部住戶
      為584戶），實到435人（含委託人），出席人數達74.49
      ％，已達開會比例，且據以計算表決權數，係屬適法有據
      ，非如原告所妄稱出席系爭會議之人數僅有330人。新隆
      社區管委會於系爭會議結束後，除依法將系爭會議記錄張
      貼於社區之公佈欄外，並將系爭會議記錄投遞於新隆社區
      區分所有權人之信箱，有被告新隆社區管委會所發99年11
      月10日北市新隆字第1744號函足資為憑。
（二）觀諸系爭會議記錄第四案案由及第五案案由，均屬為配合
      「都市更新計劃」所為之先期（前置）作業事項，顯與公
      寓大廈管理條例第13條本文規定不符，其重建當然不以得
      到全體區分所有權人及基地所有權人、地上權人或典權人
      之同意為必要。又系爭會議第四案案由說明項下有關氯離
      子含量及檢測之記載，僅為附帶補充說明之性質，尚與「
      配合都市更新計劃」之先期（前置）作業事項之本旨有間
      ，實乃原告未予究明。
（三）系爭規約係依內政部頒佈之公寓大廈管理條例範本而制訂
      ，其適法性要無庸疑。依公寓大廈管理條例第31條規定，
      公寓大廈管理條例如未就區分所有權人會議之決議之比例
      應為若干予以明文規定，自應依系爭規約規定之比例為決
      議依據。系爭會議第四、五案討論事項，既非屬系爭規約
      第3條第3款第1目至第6目規定之事項，且僅係「配合都市
      更新計劃」之先期（前置）作業事項，則被告新隆社區管
      委會依系爭規約第3條第9款第2目規定：以區分所有權人
      過半數及其區分所有權比例合計過半數之出席，以出席人
      數過半數及其區分所有權比例占出席人數區分所有權過半
      數之同意行之，即屬適法有據。申言之，新隆社區之區分
      所有權人有584人，系爭會議之出席人數有435人，顯逾出
      席人數應有區分所有權人過半數出席即292人（584人×1/
      2 ）之「出席門檻」；再系爭會議提案第四案及第五案之
      決議人數分別為250人及218人，已達出席人數過半數即
      146戶（292×1/2）之「決議門檻」，堪認系爭社區之區
      分所有權人已依系爭規約第3條第9款第2目之規定，決議
      通過配合都市更新計劃之先期（前置）作業，要非無據。
      退步言，縱認系爭會議第四、五案討論事項，非屬系爭規
      約第3條第3款第1目至第6目規定之事項，而係「配合都市
      更新計劃」之事項，則被告新隆社區管委會依系爭規約第
      3條第9款第1目規定：以區分所有權人3/5以上及其區分所
      有權比例合計3/5以上出席，以出席人數1/2以上及其區分
      所有權比例占出席人數區分所有權1/2以上之同意行之，
      亦屬適法有據。析言之，系爭會議之出席人數亦顯逾應有
      區分所有權人3/5以上出席即351人（584人×3/5）之「出
      席門檻」；業達出席人數1/2以上即176戶（351×1/2）之
      「決議門檻」，堪認新隆社區之區分所有權人已依系爭規
      約第3條第9款第1目之規定，決議以配合都市更新計劃之
      方式進行重建。
（四）系爭會議提案第四案及第五案決議係採「記名投票」方式
      ，絕無偽造作假之可能，被告新隆社區管委會亦否認有原
      告所指議決程序混亂等情。並聲明：原告之訴駁回。
四、兩造不爭執及爭執之事項：
（一）兩造不爭執事項：
   1、原告所有門牌號碼為台北市中正區○○○路114號4樓之1
      房地而為臺北市新隆社區（下稱系爭社區）之區分所有權
      人。
   2、系爭社區99年10月31日第五屆區分所有權人會議（下稱系
      爭會議）中提案第四案及第五案有關該社區之都市更新先
      期作業及工程，並經決議通過。
（二）爭執部份：
    原告主張被告系爭決議第四案及第五案應予撤銷有無理由？
五、得心證理由
（一）按公寓大廈之區分所有權人會議，主要係為區分所有建物
      內各區分所有權人之利害關係事項所召開，其決議性質上
      係多數區分所有權人平行意思表示趨於一致之合同行為，
      而發生一定私法上之效力，與民法上社團法人為規範社員
      相互權利義務關係而召開之總會決議，性質上、利益上之
      狀態相類似，基於相同之法律理由，自得類推適用民法第
      56條有關社團總會決議效力之規定。次依民法第56條第1
      項：「總會之召集程序或決議方法，違反法令或章程時，
      社員得於決議後3個月內請求法院撤銷其決議。但出席社
      員，對召集程序或決議方法，未當場表示異議者，不在此
      限」之規定，於區分所有權人會議之召集程序或決議方法
      違反法令或規約時，區分所有權人得訴請撤銷該決議，且
      基於維護法律秩序安定性及禁反言原則之理由，凡出席之
      區分所有權人，對召集程序或決議方法，未當場表示異議
      者，或未於決議後3個月內依法定程序提出者，應不得再
      以區分所有權人會議召集程序或決議方法違反法令或章程
      為由，提起撤銷區分所有權人會議決議之訴。本件系爭社
      區99年10月31日第五屆區分所有權人會議中，原告主張曾
      於會議中表決時提出清點人數之權宜問題，為被告所不爭
      ，並有會議錄影譯文在卷可稽（見本院卷第291頁），然
      片觀關原告全般主張其僅於會議中就在場人數作清點外，
      並未就系爭會議第4及第5案之提案須依臺北市新隆社區住
      戶規約（下稱系爭規約）第3條第9款（此依該規約用語稱
      之，下同）規定「應有區分所有權人3/5以上及其區分所
      有權比例合計3/5以上出席，以出席人數1/2以上及其區分
      所有權比例占出席人數區分所有權1/2以上之同意行之」
      之決議方法提出異議，原告卻起訴主張系爭會議第4及第5
      提案應依上開方式議決云云，已與前述規範意旨不合，要
      屬無據。
（二）按系爭規約第3條第9款規定「區分所有權人會議討論事項
      ，除第3款第（一）目至第（六）目應有區分所有權人3/5
      以上及其區分所有權比例合計3/5以上出席，以出席人數
      1/2以上及其區分所有權比例占出席人數區分所有權1/2
      以上之同意行之。其餘決議均應有區分所有權人過半數及
      其區分所有權比例合計過半數之出席，以出席人數過半數
      及其區分所有權比例占出席人數區分所有權合計過半數之
      同意行之。」，原告主張新隆社區99年10月31日第五屆區
      分所有權人會議提議第4案及第5案決議應適用公寓大廈管
      理條例第13條規定，經全體區分所有權人、基地所有權人
      、地上權人或典權人同意始得施行云云。惟查上開爭會議
      中所討論第4案案由為：為加速本社區都市更新作業，以
      保障住戶居家安全及提升生活品質，擬請同意授權本社區
      管理委員會公開甄選專業有實務經驗之都市更新顧問團體
      ，協助本社區進行都更先期作業；第5案為：有關源坤建
      設（即大孝大樓地主），表達參與本社區都更意願及申請
      大樓更新重建工程案等情，核均屬甄選顧問團體先行規劃
      與同屬一管委會之大樓地主之意願及申請問題，與系爭社
      區之決定重建與否無涉，故該地4及第5案之討論事項其決
      議僅須適用系爭規約第3條第9款第2目規定有區分所有權
      人過半數及其區分所有權比例合計過半數出席，以出席人
      數過半數及其區分所有權比例占出席人數區分所有權過半
      數之同意行之，即為合法。故原告主張系爭決議第4案及
      第5案應適用公寓大廈管理條例第13條規定，顯屬無據。
（三）系爭會議之出席、同意人數及區分所有權比例，應適用系
      爭規約第3條第9款第2目規定，已如前述，是系爭會議第4
      案及第5案決議即應有區分所有權人過半數及其區分所有
      權比例合計過半數之出席，以出席人數過半數及其區分所
      有權比例占出席人數區分所有權合計過半數之同意行之。
      被告固提出台北市新隆社區區分所有權人會議出席名冊抗
      辯系爭會議之出席人數確實達435人，惟查：
   1、被告所提該次區分所有權人會議之出席委託書，載明：「
      委託人因台北市新隆社區管理委員會委員推舉，本人有事
      不克親自到場，茲依規定提出本委託書，...代理委託人
      到場行使推舉權。」，有台北市新隆社區區分所有權人會
      議出席名冊1份及委託書23紙（見本院卷第68至120頁）附
      卷可稽，足認受託人之受託範圍僅限系爭區分所有權人會
      議討論提案第一案即選舉第5屆管理委員案，而不及於其
      他討論提案。是故，計算系爭決議第4案及第5案合法出席
      戶數，自應扣除出具上揭委託書出席之台北市海南同鄉會
      2 戶、賴重男、顧鋼基、高正安、周惠美、康寧、吳碧蓮
      、魏秀玲、朱福儀、彭小琪、林文淵、吳一萊、陳金環、
      陳永進、李美蘭、陳美妙、侯佩杉、劉瓊玉、瑞昇第一不
      動產股份有限公司30戶，總計49戶。
   2、又按區分所有權人因故無法出席區分所有權人會議時，得
      以書面委託他人代理出席。但受託人於受託之區分所有權
      占全部區分所有權五分之一以上者，或以單一區分所有權
      計算之人數超過區分所有權人數五分之一者，其超過部分
      不予計算。公寓大廈管理條例第27條第3項定有明文；再
      按「上開條文須由區分所有權人本人以書面方式委託他人
      代理出席，始具效力，如他人代理出席未出具書面委託，
      自無法納入該會議出席人數之計算。」，有內政部96年1
      月10日內授營建管字第0960003747號函明示。是則，於代
      理他人出席於出席名冊簽名欄簽名卻無委託書之情形，有
      賀佐元、梁文德、周德標、連陳周貴、王德昌、黃開妹、
      賀文傑、周關雎、馬名山、胡志鴻、郭美娟、曹正荷、鄧
      玉甘、李復盛、陳文川、李志尊、廖美英，計17戶，均應
      自合法出席戶數中扣除。
   3、按各專有部分之區分所有權人有一表決權。數人共有一專
      有部分者，該表決權應推由一人行使，系爭規約第3條第6
      款亦有規定。原告主張蘇桂蓮等2人、鄭淑娥等2人、劉佩
      菊等2人、何吳玉嬌等2人、金天成等2人、黃啟勇等2人、
      鄭瑞隆等5人、沈棱等2人、施新春等2人、朱金山等3人、
      溫宏駿等2人、吳東衡等7人、柯彩霞等3人、田慎怡等2人
      、葉嘉菁等2人、賴思瑋等2人、郭誠祿等4人、徐金基等3
      人、廖林素娥等3人、張清元等3人、衛勇征等2人，總計
      21戶，均有一戶兩區分所有權人以上，僅一人簽名者，其
      出席不合法云云。惟上揭21戶均由專有部分之共有人一人
      親自出席系爭會議，非謂必由各專有部分之共有人共同出
      席且共同簽名於簽到簿者，始為合法。故原告上揭主張，
      尚屬無據。
   4、原告主張系爭會議出席名冊有非本人簽名等情形，然迄至
      言詞辯論終結均無法舉證以實其說，其主張顯不足採信。
      至其以被告未發放會議紀錄及未於會議紀錄記載其曾為權
      宜事項之發言云云，與所爭執之區分所有權人會議決議效
      力無涉。
    承上交互以觀，經扣除不予計算入系爭會議提案第4案及第5
    案之出席戶數，系爭區分所有權人會議之出席戶數為369人
    （計算式：000 000000＝369）。仍然超過系爭規約第3條
    第9款所定區分所有權人會議作成決議之最低出席人數。
六、綜上所述，原告並未就系爭會議第4及第5提案之決議方式當
    場異議，且系爭二提案應適用一般決議，實際出席區分所有
    權人人數及區分所有權比例，已達系爭規約第3條第9款所定
    得為決議之門檻，並無違反法令或住戶規約之情形。從而，
    原告主張系爭會議因決議方法違反法律及住戶規約，提起
    本件訴訟，請求撤銷該次會議所為第4案及第5案之決議，為
    無理由，應予駁回。
七、本件事證已臻明確，兩造其餘攻擊防禦方法及未經本院援用
    之證據，核與判決之結果不生影響，爰不予逐一論駁，附此
    敘明。
八、據上論結，本件原告之訴為無理由，依民事訴訟法第78條，
    判決如主文。
中    華    民    國  100    年    11    月      4    日
                  民事第二庭    法  官  吳定亞
以上正本係照原本作成。
如對本判決上訴，須於判決送達後20日內向本院提出上訴狀。如
委任律師提起上訴者，應一併繳納上訴審裁判費。
中    華    民    國   100    年    11    月    4     日
                                書記官  張婕妤